臺灣高等法院臺中分院民事判決
109年度重上更二字第54號
上  訴  人  林禾烽（原名林禾豐、林金枝）


訴訟代理人  胡達仁律師
被上訴人    蔡基安（兼蔡忠正之承受訴訟人）

            蔡連益（兼蔡忠正之承受訴訟人）

            蔡貴月（即蔡忠正之承受訴訟人）

            蔡貴滿（即蔡忠正之承受訴訟人）

            蔡宗文  
            陳國慶  
            陳國棟  
            陳國榮  
上八人共同
訴訟代理人  陳金村律師
被上訴人    蔡貴英（即蔡忠正之承受訴訟人）


            蔡貴麗（即蔡忠正之承受訴訟人）

            邱紫瑜 (即蔡宗義之承受訴訟人)

上  一  人                      
法定代理人  邱雅璇  
上列當事人間請求移轉所有權登記事件，上訴人對於中華民國10
4年4月30日臺灣臺中地方法院103年度訴字第867號第一審判決提
起上訴，經最高法院第二次發回更審，本院於110年7月27日言詞
辯論終結，判決如下：
    主      文
上訴駁回。
第二審及發回前第三審（除確定部分外）訴訟費用均由上訴人負
擔。
    事實及理由
壹、程序方面
一、按當事人死亡者，訴訟程序在有繼承人、遺產管理人或其他
    依法令應續行訴訟之人承受其訴訟以前當然停止。前開所定
    之承受訴訟人，於得為承受時，應即為承受之聲明。他造當
    事人，亦得聲明承受訴訟。民事訴訟法第168條及第175條分
    別定有明文。查原被上訴人蔡宗義於民國104年0月00日死亡
    ，依其死亡當時之戶籍資料顯示其並無配偶及子女，其父蔡
    ○祥亦已於102年0月00日死亡，其繼承人僅有其母陳○珠1人
    ，陳○珠則於104年9月23日具狀聲明承受蔡宗義之訴訟，並
    據本院上訴審判決准許，有該承受訴訟聲明狀暨所附相關戶
    籍謄本、蔡宗義之繼承系統表及本院上訴審判決正本在卷足
    憑（見本院上訴審卷第87至92、229頁）。惟被上訴人邱紫
    瑜嗣於104年間主張其為蔡宗義之非婚生子女，且有受蔡宗
    義撫育之事實，依法視為認領，乃向原法院對陳○珠起訴請
    求確認其與蔡宗義間之親子關係存在，業據原法院於105年7
    月26日以104年度親字第94號判決邱紫瑜勝訴；陳○珠不服，
    提起上訴，則據本院於106年4月25日以105年度家上字第106
    號判決駁回其上訴，並於106年8月23日確定；邱紫瑜已持該
    確定判決向戶政事務所申請更正其生父之姓名，有各該判決
    暨確定證明書（稿）影本及邱紫瑜之戶籍謄本在卷可稽（見
    本院更二審卷一第317至324、389至409、411頁），堪認邱
    紫瑜應為蔡宗義之子女，亦為蔡宗義之唯一繼承人。而上訴
    人乃於110年3月16日具狀聲明由邱紫瑜承受其被繼承人蔡宗
    義之訴訟（見本院更二審卷一第333至335頁），核無不合，
    應予准許。又蔡宗義之母陳○珠原誤以其為蔡宗義之繼承人
    而聲明承受蔡宗義之訴訟，嗣上訴人已撤回對陳○珠之起訴
    ，並經陳○珠同意（見本院更二審卷一第107頁、第288頁）
    ，是該部分已生撤回起訴之效力。
二、復按不變更訴訟標的，而補充或更正事實上或法律上之陳述
    者，非為訴之變更或追加。民事訴訟法第256條定有明文。
    查，上訴人於本院前審，原依後述之合建契約及繼承之法律
    關係，求為命被上訴人蔡基安、蔡連益、蔡宗文、陳國慶、
    陳國棟、陳國榮與原被上訴人蔡忠正、陳○珠，各將所有臺
    中市○○區○○段0000地號土地（下稱系爭土地）如本院前審判
    決附表二編號1至8所示應有部分移轉登記與上訴人之判決。
    惟最高法院於第二次發回更審後，因查悉蔡忠正早於109年0
    月00日死亡，乃於109年11月11日裁定本件應由蔡基安、蔡
    連益與被上訴人蔡貴月、蔡貴英、蔡貴滿、蔡貴麗（下稱蔡
    基安等6人）為蔡忠正之承受訴訟人，續行訴訟，有該裁定
    正本在卷足憑（見本院更二審卷一第118-1至118-2頁）。另
    因上訴人於本院更二審始聲明由邱紫瑜承受蔡宗義之訴訟，
    並撤回對陳○珠之起訴，均如前述，故上訴人就原對蔡忠正
    、陳○珠之訴之聲明依序更正為蔡基安等6人應將公同共有之
    系爭土地權利範圍8分之1移轉登記予上訴人；邱紫瑜應將所
    有系爭土地權利範圍16分之1移轉登記予上訴人（見本院更
    二審卷一第327頁），核屬不變更訴訟標的而更正事實上或
    法律上之陳述，非為訴之變更或追加。
三、又蔡貴英、蔡貴麗、邱紫瑜（下稱蔡貴英等3人）經合法通
    知，均未於言詞辯論期日到場，核無民事訴訟法第386條所
    列各款情形，爰依上訴人之聲請，由其一造辯論而為判決。
貳、兩造主張
一、上訴人主張：蔡基安、蔡連益與訴外人蔡○正、蔡○祥、陳○
    科（下稱蔡基安等5人）於68年6月間與訴外人尚○建設股份
    有限公司（下稱尚○公司）簽訂合建契約書（下稱系爭合建
    契約），約定由蔡基安等5人提供所有重測前臺中縣○○鎮○○○
    段○○○○段000○00000○00000地號土地應有部分（其中000-0地
    號即系爭土地，訂約時應有部分如本判決附表一〔下稱附表
    一〕所示；該土地於102年11月重測後為臺中市○○區○○段0000
    地號），由尚○公司出資興建房屋，蔡基安等5人則應於屋頂
    板完成時，辦理土地所有權移轉登記與尚○公司指定之人。
    嗣伊於70年1月16日受讓尚○公司就系爭合建契約權利，並於
    72年間完成房屋興建。因系爭土地地目為「旱」，囿於當時
    土地法第30條規定，蔡基安等5人未將其就系爭土地之應有
    部分移轉登記予伊，惟是條規定業於89年1月26日刪除。又
    因陳○科於85年0月00日死亡，其應有部分由陳國慶、陳國棟
    、陳國榮（下稱陳國慶等3人）繼承；蔡○祥於102年0月00日
    死亡，其應有部分分別由蔡宗文、邱紫瑜繼承及再轉繼承；
    蔡忠正於109年1月17日死亡，其應有部分由蔡基安等6人繼
    承，經先後辦理繼承登記及繼承分割登記後，現系爭土地應
    有部分如本判決附表二（下稱附表二）所示等情。爰依系爭
    合建契約約定及繼承之法律關係，求為命被上訴人各自將所
    有系爭土地應有部分移轉登記與伊之判決（未繫屬本院者，
    不予贅敘）（原審就前開部分為上訴人敗訴之判決，上訴人
    聲明不服，提起上訴）。並上訴聲明：㈠原判決關於駁回上
    訴人後開第二至五項之訴部分廢棄。㈡蔡基安、蔡連益應將
    所有系爭土地權利範圍各8分之1移轉登記予上訴人。㈢陳國
    慶等3人應將所有系爭土地權利範圍各12分之1移轉登記予上
    訴人。㈣蔡宗文、邱紫瑜應將所有系爭土地權利範圍各16分
    之1移轉登記予上訴人。㈤蔡基安等6人應將公同共有之系爭
    土地權利範圍8分之1移轉登記予上訴人。
二、被上訴人方面
  ㈠蔡基安、蔡連益、蔡貴月、蔡貴滿、蔡宗文及陳國慶等3人則
    以：尚○公司及繼受其合建契約權利義務之上訴人均不具自
    耕農身份，依當時土地法第30條規定，無從受讓系爭土地，
    是系爭合建契約關於系爭土地部分，係以不能之給付為標的
    ，且契約當事人於訂約時並未預期於不能之情形除去後為給
    付，是依民法第246條第1項規定，應屬無效。縱非無效，上
    訴人於72年間已得請求移轉系爭土地予其指定之人，卻遲至
    103年4月3日始為本件請求，亦罹於消滅時效等語，資為抗
    辯。並答辯聲明：上訴駁回。
  ㈡蔡貴英等3人雖於本件均未到庭或提出書狀為何聲明或陳述，
    惟其等被承受訴訟人於生前均為如其餘被上訴人之答辯聲明
    及答辯理由，其等既已承受各該訴訟，自仍援用之。
參、本院得心證之理由
一、蔡基安等5人於68年6月間與尚○公司簽訂系爭合建契約，約
    定由其5人提供所共有之000、000-0、000-0地號土地應有部
    分（其中000-0地號土地於訂約時應有部分如附表一所示）
    ，由尚○公司出資興建房屋，其5人則應於屋頂板完成時，辦
    理土地所有權移轉登記與尚○公司指定之人。其後，蔡基安
    等5人於70年1月11日與上訴人簽署「合建房屋同意協議書」
    （下稱系爭協議書），同意尚○公司將系爭合建契約之權利
    義務讓與上訴人，尚○公司則於同年月16日與上訴人簽訂「
    合建房屋契約書權利讓渡書」（下稱系爭讓渡書），將系爭
    合建契約權利讓渡與上訴人。嗣上訴人於72年間依約完成合
    建，蔡基安等5人已依約取得分配房屋，惟未將其等就系爭
    土地之應有部分移轉登記予上訴人或其指定之人。又000-0
    地號土地於102年11月8日地籍圖重測後為臺中市○○區○○段00
    00地號（即系爭土地），其地目為旱，為農地，依61年1月1
    日發布實施之臺中港特定區計畫編定土地使用分區為「保護
    區」；且因陳○科於85年0月00日死亡，其應有部分由陳國慶
    等3人繼承；蔡○祥於102年0月00日死亡，其應有部分分別由
    蔡宗文、邱紫瑜繼承及再轉繼承；蔡忠正於109年0月00日死
    亡，其應有部分由蔡基安等6人繼承，經先後辦理繼承登記
    及分割繼承登記後，現系爭土地應有部分如附表二所示等情
    ，有系爭土地登記第二類謄本、第一類謄本、系爭合建契約
    、系爭協議書、系爭讓渡書及陳○科、蔡○祥、蔡忠正等人之
    繼承系統表、除戶謄本暨相關繼承人之戶籍謄本等附卷可稽
    （見原審卷一第7至20頁、本院更二審卷一第213至221頁）
    ，復為兩造所不爭執，應堪認定。
二、系爭合建契約關於辦理系爭土地所有權移轉登記之約定，因
    違反民法第246第1項前段規定而無效，故上訴人所為本件請
    求為無理由：
　　上訴人主張因系爭土地地目為「旱」，囿於當時土地法第30
    條規定，蔡基安等5人未將其就系爭土地之應有部分移轉登
    記予伊，惟是條規定業於89年1月26日刪除，而陳國慶等3人
    為陳○科之繼承人，蔡宗文、邱紫瑜各為蔡○祥之繼承人、再
    轉繼承人，蔡基安等6人為蔡忠正之繼承人，伊自得依系爭
    合建契約約定及繼承之法律關係，請求被上訴人各自將所有
    系爭土地應有部分移轉登記與伊等語；然為被上訴人所否認
    ，並以前揭情詞置辯。茲說明如下：
  ㈠按以不能之給付為契約標的者，其契約為無效。但其不能情
    形可以除去，而當事人訂約時並預期於不能之情形除去後為
    給付者，其契約仍為有效。附停止條件或始期之契約，於條
    件成就或期限屆至前，不能之情形已除去者，其契約為有效
    。民法第246條定有明文。次按私有農地所有權之移轉，其
    承受人以能自耕者為限，違反前項規定者，其所有權之移轉
    無效，89年1月26日修正刪除前土地法第30條第1、2項定有
    明文。故約定出賣私有農地與無自耕能力人之買賣契約，除
    有民法第246條第1項但書及第2項之情形外，依同條第1項前
    段之規定，其契約應屬無效。承買人雖係無自耕能力人，惟
    如約定由承買人指定登記與任何有自耕能力之第三人或具體
    約定登記與有自耕能力之特定第三人，即非民法第246條第1
    項以不能之給付為契約之標的，即難認其契約無效（最高法
    院85年度台上字第418號判決要旨參照）。
  ㈡依系爭合建契約第4條第（2）項之記載：「甲方（即蔡基安
    等5人）應於基礎完成時將土地所有權狀交給雙方同意之代
    書人辦理分割，並於屋頂完成時辦理土地所有權移轉登記與
    乙方（即尚○公司）指定人之名義」等語（見原審卷一第12
    頁），可知雙方係約定以「屋頂完成時」作為辦理系爭土地
    所有權移轉登記之停止條件。而系爭土地為私有農地，依系
    爭合建契約訂立當時之土地法第30條規定，私有農地所有權
    移轉之承受人以能自耕者為限。上開契約並無約定由尚○公
    司指定登記與任何有自耕能力之第三人或具體約定登記與有
    自耕能力之特定第三人。是系爭合建契約關於系爭土地部分
    ，顯係以不能之給付為契約標的，且系爭合建契約亦無預期
    於不能之情形除去後為給付之約定。又上開房屋之屋頂完成
    時為72年間，已為兩造所不爭執，則迄72年間「屋頂完成時
    」之停止條件成就時，上揭土地法第30條之規定仍未修改或
    刪除，而簽訂系爭合建契約之尚○公司，及繼受尚○公司於該
    合建契約權利義務之上訴人，並嗣後購買房屋之住戶，均不
    具有自耕農身份等情，亦為兩造所不爭執，故系爭合建契約
    關於辦理系爭土地所有權移轉登記之約定，仍有民法第246
    條所稱不能之給付情形存在，依法自屬無效。至上訴人雖主
    張證人張○坤為辦理系爭合建契約土地過戶之代書，可證明
    蔡基安等5人與尚○公司間有知悉修正刪除前土地法第30條限
    制不能辦理過戶之情事，且預期當時未具自耕能力之不能情
    形能予除去（如承買不動產之消費者取得自耕能力或法令限
    制除去），乃聲請訊問證人張○坤為證（見本院前審卷第70
    至71頁）。惟證人張○坤於本院更二審證稱：伊並未見過系
    爭合建契約、系爭協議書及系爭讓渡書，亦未參與前開文件
    之簽訂；上訴人係於七十幾年間，才委託伊辦理系爭土地之
    分割及過戶事宜等語（見本院更二審卷一第188至191頁），
    尚無從證明上訴人此部分主張。故上訴人此部分主張，難認
    屬實，委無足採。　　
  ㈢上訴人固主張尚○公司當時應知悉刪除前土地法第30條有限制
    不能辦理過戶之情事，且預期當時未具自耕能力之不能情形
    能予除去（如承買不動產之消費者取得自耕能力或法令限制
    除去），因而與蔡基安等5人為系爭合建契約第14條及第15
    條之約定，足見立約雙方於訂約時已預定於法令限制除去後
    始辦理所有權移轉登記云云。惟按探求契約當事人之真意，
    應通觀契約全文，依誠信原則，從契約之主要目的及經濟價
    值等作全盤之觀察，若契約文字，有辭句模糊，或文意模稜
    兩可時，固不得拘泥於所用之辭句，但解釋之際，並非必須
    捨辭句而他求，倘契約文字業已表示當事人真意，無須別事
    探求者，即不能反捨契約文字更為曲解（最高法院86年度台
    上字第3873號判決要旨參照）。且依民法第246條第1項但書
    規定，可使依法原為無效之契約，例外准許為有效，則就例
    外情形自應作嚴格解釋，以免該條文本文形同虛設，違反立
    法本意，是如當事人確有依民法第246條第1項但書約定之例
    外情事時，應係極其明顯，始得作該條文但書例外規定之適
    用。查系爭合建契約第14條約定：「本契約成立后甲方如有
    產權移轉或辦理繼承時本約繼續有效」，依其契約文字，應
    係為確定系爭合建契約之效力，不因合建契約標的土地之所
    有權異動而有所影響；而第15條約定：「本契約自簽訂之日
    起生效至建築完成產權辦理過戶清楚時失效」，依其文字意
    旨，僅係闡明雙方應各自完成履行各自應負之建築房屋、辦
    理產權過戶等契約義務，以達成契約之目的。上開2條約定
    ，均無法證明或推論兩造有作成「待法令限制除去後，再行
    辦理系爭土地之所有權移轉登記」之約定。上訴人將上開2
    條約定解釋為尚○公司與蔡基安等5人於訂約時已預期於不能
    之情形除去後再辦理系爭土地所有權移轉登記云云，顯不可
    採。
  ㈣上訴人雖主張伊於另案即原法院沙鹿簡易庭102年度沙簡字第
    369號林○芳、陳○楠、李紀○與許林○間請求移轉所有權登記
    事件審理中，曾以證人身份證述：因為000地號土地經政府
    重劃逕為分割後有一部分成為保護區土地，只剩這筆保護區
    的土地不能過戶，代書說要等農業發展條例（下稱農發條例
    ）修改後能過戶時再辦過戶給住戶，其他可以過戶的土地都
    過戶了，也有其他計畫道路部分的土地還沒有過戶，因為都
    是作為道路使用，所以土地所有人還是原地主，但權利應該
    也是我們的等語，可證尚○公司與蔡基安等5人確實有預期於
    農發條例修改後，再辦理系爭土地之所有權移轉登記，依民
    法第246條第1項但書規定，應認系爭土地部分之契約仍為有
    效云云。經查，上訴人曾於另案為前揭之證述，固為兩造所
    不爭執，惟該證詞至多僅能證明上訴人於出賣系爭合建房屋
    予住戶，欲辦理土地過戶時，從代書處知悉有部分土地受限
    於法律規定而不能移轉予住戶之情形，並無法證明尚○公司
    與蔡基安等5人於簽約時，已有約定待法律規定修改後再辦
    理保護區土地之移轉登記。況系爭合建契約係由尚○公司與
    蔡基安等5人於68年間所簽訂，上訴人係於70年1月16日始由
    尚○公司受讓系爭合建契約權利，其於系爭合建契約簽訂當
    時並未在場，自無從於另案證明尚○公司與蔡基安等5人簽訂
    系爭合建契約時是否有待法律規定修改後再辦理保護區土地
    移轉登記之約定。是上訴人引用其於另案之前揭證詞，尚不
    足以證明系爭合建契約關於系爭土地部分之約定為有效。
  ㈤上訴人復主張：縱認建商與地主於簽立系爭合建契約時，並
    未預期系爭土地有無法移轉之情形，嗣後雙方亦勢必會有針
    對無法移轉之土地為新的約定（預期當時未具自耕能力之不
    能情形能予除去後始辦理所有權之移轉登記，如承買不動產
    之消費者取得自耕能力或法令限制除去），此部分應為辦理
    土地移轉登記之代書張○坤及承買土地之消費者陳○謙所知悉
    等語，並聲請訊問證人張○坤、陳○謙為證（見本院前審卷第
    98頁、更二審卷一第89至91頁）。查證人張○坤於本院更二
    審先證稱：伊於七十幾年間，曾受上訴人委託辦理系爭土地
    之分割及過戶，嗣伊於會同上訴人、地政人員及幾位蔡姓地
    主到現場測量時，才知系爭土地屬保護區，依當時法令，只
    能移轉給有自耕能力之人所有；上訴人當時有與蔡姓地主約
    定以後可以辦過戶時再來辦過戶，所以蔡姓地主才把系爭土
    地與前面住宅區的土地一樣，劃分一塊一塊給買受人使用等
    語（見本院更二審卷一第188至189頁）；隨即改稱：伊直到
    現場測量時，才將上開法令限制告知上訴人與幾位蔡姓地主
    ，在此之前，上訴人並不知道上開法令限制，但伊不清楚蔡
    姓地主是否知道上開法令限制。因為依當時之法令限制，系
    爭土地不能辦理分割及過戶，所以上訴人沒有繼續委託伊辦
    理；至於上訴人與地主後續如何處理，伊並未參與，亦未干
    涉，故伊並不清楚後續的狀況等語（見本院更二審卷一第19
    1至192頁）。由證人張○坤之證詞，可知上訴人於七十幾年
    間欲辦理系爭土地之分割及過戶時，猶不知悉系爭土地有上
    開法令限制，則在此之前，上訴人實不可能與當時地主即蔡
    基安等5人約定如承買不動產之消費者取得自耕能力或法令
    限制除去，再辦理系爭土地之移轉登記。且依證人張○坤最
    終之證詞，其在現場測量時，雖有將上開法令限制告知上訴
    人與幾位蔡姓地主，但不清楚他們後續之處理狀況，則其證
    詞亦無法證明於簽訂系爭合建契約後，尚○公司或上訴人與
    當時地主即蔡基安等5人有針對無法移轉之土地為新的約定
    （預期當時未具自耕能力之不能情形能予除去後始辦理所有
    權之移轉登記，如承買不動產之消費者取得自耕能力或法令
    限制除去）。另證人張○坤雖證稱：上訴人當時有與蔡姓地
    主約定以後可以辦過戶時再來辦過戶，所以蔡姓地主才把系
    爭土地與前面住○區○○地○○000○00000地號土地）一樣，劃分
    一塊一塊給買受人使用等語；然核與上訴人於原審主張：伊
    因系爭合建契約取得四戶房屋，而系爭土地與該四戶房屋後
    方毗鄰，故伊將系爭土地區分為4，各自作為該四戶房屋之
    後方庭院，並在該後方庭院建築圍牆，再將四戶房屋出售第
    三人等語（見原審卷一第66頁），紛歧迥異，難認證人張○
    坤此部分證詞為真實。再者，證人陳○謙證稱：當初是伊父
    親去向上訴人購買該房地，洽談買賣時，上訴人有說明系爭
    土地是保護區，依當時之法令限制，不能分割，也不能過戶
    給伊父親，但以後法令如有修改，上訴人就會配合地主過戶
    給伊父親，並出具1份證明書給伊父親；不過，當時伊並未
    在場見聞；又地主與上訴人有一份合建契約書，內容有寫地
    主提供系爭土地與建商合建，有對價關係，建商與地主只有
    口頭約定如果法令修改的話，地主與建商要無條件將系爭土
    地過戶給承購戶；伊雖未曾向地主求證，也不知道伊父親有
    無向地主求證，但伊在系爭土地上興建工廠已經三十多年，
    地主都住在同社區，從未表示意見等語，並提出該份證明書
    影本為憑（見本院更二審卷一第194至197、205頁）。可見
    證人陳○謙係因其父親曾轉述告知上訴人有說待法令修改後
    ，上訴人就會配合地主辦理系爭土地之移轉登記等語，故才
    主觀上認為上訴人與系爭土地當時之所有權人有口頭約定待
    法令限制除去後再辦理系爭土地之移轉登記。何況證人陳○
    謙未曾向地主求證確認該口頭約定是否真實存在，亦不知道
    其父親曾否向地主為相關求證，就其所述事實顯未在場見聞
    。且依證人陳○謙所提該份證明書影本所示，形式上係上訴
    人於72年8月17日所出具，上載：「一、茲為證明○○○街000
    巷00號房屋後面空地保護區部分確為本房屋附帶所有。……」
    等語（見本院更二審卷一第205頁），但無隻字片語提及系
    爭土地因受當時法令限制，無法辦理分割及過戶，待日後法
    令限制除去後再辦理系爭土地移轉登記之事。至於證人陳○
    謙證述其在系爭土地上興建工廠已經三十多年，地主都住在
    同社區，從未表示意見等語，縱認屬實，至多亦僅能證明系
    爭土地之所有權人並未反對證人陳○謙在系爭土地上興建工
    廠之事，尚無從據以證明上訴人與系爭土地當時之所有權人
    有口頭約定待法令限制除去後再辦理系爭土地之移轉登記。
    由上所述，證人張○坤、陳○謙之證詞，均無從採為有利於上
    訴人之認定。是以，上訴人主張嗣後雙方亦勢必會有針對無
    法移轉之土地為新的約定（預期當時未具自耕能力之不能情
    形能予除去後始辦理所有權之移轉登記，如承買不動產之消
    費者取得自耕能力或法令限制除去）云云，尚難遽信。
  ㈥上訴人又主張客觀上系爭土地已經劃分數塊，連同前方之住
    宅區範圍，依照各戶蓋好圍牆分隔，足認上訴人與當時系爭
    土地之所有權人均對於系爭土地依當時法令並無法分割過戶
    ，及必須待日後法令修改方可移轉登記有所認識，並同意待
    法令修改後方辦理系爭土地之移轉登記，故才會同意上訴人
    於系爭土地上建築圍牆，連同前方住宅區範圍交由買受人使
    用，並依照系爭合建契約之內容，分得對價（亦即分配部分
    建築完成之房屋或價金）；換言之，倘當時系爭土地之所有
    權人並未同意待法令修改後方辦理系爭土地之移轉登記，上
    訴人為建商，又非至愚之人，豈有可能依照原本合建契約之
    約定，將對應系爭土地之對價，分配給當時系爭土地之所有
    權人等語（見本院更二審卷一第235至237頁）。而查，上訴
    人就系爭土地已經劃分數塊，連同前方之住宅區範圍，依照
    各戶蓋好圍牆分隔，交由買受人使用乙節，已為兩造所不爭
    執，應可認定；且上訴人於72年間依約完成合建，蔡基安等
    5人已依約取得分配房屋，前亦敘明。惟衡諸上訴人在系爭
    土地尚未過戶之前，何以願意依照系爭合建契約之約定，將
    對應系爭土地之對價，分配給當時系爭土地之所有權人，原
    因容有多端，尚難憑此證明或推論上訴人與當時系爭土地之
    所有權人有作成「待法令限制除去後，再行辦理系爭土地之
    所有權移轉登記」之約定。何況上訴人自陳其為建商，又非
    至愚之人；且依前述，上訴人於出售系爭合建房地予證人陳
    ○謙之父親時，既知就系爭土地之情形出具證明書予買受人
    收執，倘若上訴人確有與當時系爭土地之所有權人為上開約
    定，為何未要求對方出具書面為憑，以維其自身及承購戶之
    權益。且上訴人迄未主張及舉證其究於何時、何地與何些地
    主為上開約定，其空言為此部分主張，自難遽採。
  ㈦上訴人雖再主張另案即原法院沙鹿簡易庭102年度沙簡字第36
    9號、原法院103年度簡上字第359號移轉所有權登記事件已
    判決該事件之原告勝訴確定，而該事件情節與本件相同，應
    為一致之認定云云。惟觀諸該等判決內容（見本院更二審卷
    二第45至64頁），另案當事人與本件當事人並不相同，且另
    案判決針對系爭合建契約是否無效之見解，與本院不同，對
    本件訴訟亦無既判力或爭點效之可言，本件判決自不受另案
    確定判決之拘束，併此敘明。
  ㈧據上各節，系爭合建契約關於地主應將系爭土地所有權移轉
    登記予尚○公司指定之人之約定，係以不能之給付為標的，
　　依民法第246條第1項前段規定，應屬無效。
三、綜上所述，上訴人依系爭合建契約及繼承之法律關係，請求
    被上訴人依序將如附表二編號1至8所示土地權利範圍移轉登
    記予上訴人，為無理由，不能准許。從而原審就此部分所為
    上訴人敗訴之判決，並無不合。上訴論旨指摘原判決此部分
    不當，求予廢棄改判，為無理由，應駁回其上訴。
四、本件事證已臻明確，兩造其餘之攻擊或防禦方法及所用之證
    據，經本院斟酌後，認為均不足以影響本判決之結果，爰不
    逐一論列，附此敘明。
五、據上論結，本件上訴為無理由，依民事訴訟法第449條第1項
    、第78條、第463條、第385條第1項前段，判決如主文。
中　　華　　民　　國　　110 　年　　8 　　月　　10　　日
                            民事第五庭   
                                審判長法　官  許秀芬
                                      法　官  吳崇道
                                      法　官  李慧瑜
正本係照原本作成。
上訴人得上訴。
如不服本判決，應於收受送達後二十日內向本院提出上訴書狀，
其未表明上訴理由者，應於提出上訴後二十日內向本院補提理由
書狀（均須按他造當事人之人數附繕本）。
上訴時應提出委任律師或具有律師資格之人之委任狀；委任有律
師資格者，另應附具律師資格證書及釋明委任人與受任人有民事
訴訟法第四百六十六條之一第一項但書或第二項所定關係之釋明
文書影本。如委任律師提起上訴，發回更審後為訴之變更（追加
、擴張）部分應一併繳納上訴裁判費。 
                                     書記官  賴成育
　　　　　　　　　　　　　　　　　　
中　　華　　民　　國　　110 　年　　8 　　月　　10　　日
附表一：
編號 土地坐落 原共有人 權利範圍 1 臺中市○○區○○段0000地號（重測前臺中市○○區○○○段○○○○段00000地號）土地 蔡基安 應有部分1/8 2  蔡忠正 應有部分1/8 3  蔡連益 應有部分1/8 4  蔡○祥 應有部分1/8 5  陳○科 應有部分1/4 6  周○興 應有部分1/4 

附表二：
編號 土地坐落 被上訴人 權利範圍 1 臺中市○○區○○段0000地號（重測前臺中市○○區○○○段○○○○段00000地號）土地 蔡基安 應有部分1/8 2  蔡基安、蔡連益、蔡貴月、蔡貴英、蔡貴滿、蔡貴麗 公同共有應有 部分1/8 3  蔡連益 應有部分1/8 4  蔡宗文 應有部分1/16 5  邱紫瑜 應有部分1/16 6  陳國慶 應有部分1/12 7  陳國棟 應有部分1/12 8  陳國榮 應有部分1/12